臺灣臺東地方法院刑事判決　　　　　　　　　　　　　　　九十三年度易字第二號
　　公　訴　人　臺灣臺東地方法院檢察署檢察官
　　被　　　告　戊○○
右列被告因毀損等案件，經檢察官提起公訴（九十二年度偵字第二三八九號），本院
判決如左：
    主  文
戊○○以加害財產之事，恐嚇他人致生危害於安全，處拘役伍拾日，如易科罰金，以
佰元折算壹日。
被訴毀損、服用酒類不能安全駕駛動力交通工具而駕駛部分均無罪。
    事  實
一、戊○○於民國九十二年九月二十日十時前之某時許，於酒後（前一晚所飲用，未
    致不能駕駛動力交通工具之程度）駕駛車牌號碼Ｄ八—二四七八號藍色自用小貨
    車，搭載甲○○（甲○○被追加起訴偽證罪部分另予審結）前往坐落於臺東縣東
    河鄉都蘭村之都蘭山區觀賞風景，適見該村都蘭段第一五五七地號土地附近之釋
    迦果園發生火災，便以在附近廢棄工寮找到之棄置棉被滅火，見無法撲滅，亟欲
  駕駛上開車輛下山報警聯絡消防人員救火，惟因一時心急，未注意路旁陷落且草
    長濕滑，致後車輪陷落於該處產業道路旁之草堆中而無法行駛，戊○○見狀隨即
    跑步下山報警處理，邊跑邊走約一公里後，跑至乙○○所經營之果園時，戊○○
    即向乙○○表示山上發生火災，希望借用行動電話報警，惟因乙○○所在地點無
    法看見火燒情形，且戊○○從事藝術工作原即不修邊幅，救火不成復上身赤裸奔
    跑後全身污穢而甚為狼狽，又因急於救火，借用電話時亦未注意說話語氣，致乙○○心生懷疑與不悅，遂表示未帶行動電話，戊○○認乙○○係不願出借，非未
    帶行動電話，自認救火何其正當，乙○○竟不願出借行動電話，因之聞言大怒，
    而基於恐嚇之犯意，向乙○○怒稱：「火是我放的，不爽的話，連你的車也一起
    燒掉」等語，致乙○○心生畏懼，而生危害於安全。嗣乙○○擔心確有火警，駕
    車至山下空曠處觀看，確見山上冒煙，因而借用王金山妻子黃美雲行動電話，向
    臺東縣消防局報案後，該局出動消防車趕往上開地點撲滅火勢。
二、案經臺灣臺東地方法院檢察署檢察官主動偵查起訴。
    理  由
壹、有罪部分（恐嚇部分）：
    一、訊據被告戊○○矢口否認有何恐嚇之犯行，辯稱略以：不記得有恐嚇乙○○
        云云。惟查：上開犯罪事實及乙○○因而心生畏懼等，業據證人乙○○證述
        在卷（見偵查卷偵查卷第五四頁起、本院卷第一一０頁起），核與被告自承
        於上開時地確曾向證人借用電話，且因證人不願出借而異常氣憤（見本院卷
        第一一八頁）等情大致相符，且證人所稱下山後借用王金山妻子黃美雲行動
        電話報警一節，亦有臺東縣消防局受理災害登記簿、中華電信股份有限公司
        臺東營業處電話用戶資料各一份附卷可稽（見警卷筆錄後、偵查卷第四六頁
        ），足見證人所述非虛，更何況，證人始終不願追究被告刑責，有筆錄一份
        可資為憑（見偵查卷第五六頁），並無誣陷被告入罪之動機，所證自堪採信
        ，從而本件被告被訴恐嚇部分事證明確，所辯不足採信，其犯行應堪認定。
    二、核被告所為，係犯刑法第三百零五條之恐嚇危害安全罪。爰審酌被告因細故
        對他人加以恐嚇，致生危害於安全，甚為不該，否認犯罪，犯後態度不佳，
        惟當時係受救火心急影響，前未有重大犯罪紀錄，有臺灣高等法院被告全國
        前案紀錄表、刑案資料查註紀錄表各一份在卷可按等一切情狀，量處如主文
        所示之刑，並諭知易科罰金之折算標準。
貳、無罪部分（毀損及服用酒類不能安全駕駛動力交通工具而駕駛部分）：
    一、公訴意旨略稱：戊○○於前開時地駕駛車輛前，曾在不詳地點飲酒，明知自
        己已因之有自制能力、判斷能力及注意能力變差等不能安全駕駛動力交通工
        具之情形，竟仍駕駛車號Ｄ八—二四七八號藍色自小貨車，致於判斷能力不
        佳之情形下，上開車輛之後車輪陷落於前開釋迦園附近之產業道路旁無法行
        駛。且戊○○因此惱怒，而基於毀損之犯意，在前開釋迦園北邊路旁多處，
        以打火機點燃雜草之方式放火，造成沿燒面積達一千五百平方公尺之火災，
        並使丁○○於遭沿燒土地上所種植之釋迦樹約五百株遭火勢燒毀等語。
    二、按不能證明被告犯罪者，應諭知無罪之判決，刑事訴訟法第三百零一條第一
        項定有明文。而犯罪事實所憑之證據，無論係直接證據或間接證據，其為訴
        訟上之證明，須於一般人均不致有所懷疑而得確信為真實之程度，始得據為
        有罪之認定，倘其證明尚未達此程度而尚有合理之懷疑存在時，本諸無罪推
        定原則，自應為被告無罪之諭知；又被告否認犯罪事實所持辯解縱使不能成
        立，除非有確實證據足以證明對於被告犯罪已無合理之懷疑外，不能遽為有
        罪之認定，此亦有最高法院九十二年度台上字第二五七０號判決意旨可資參
        照。是依前揭法文及最高法院判決意旨，訴訟上如尚存有一般之人可能認為
        被告無罪之合理懷疑，即便被告所辯均無可採，仍應為被告無罪之判決。
    三、訊據被告堅決否認有何放火毀損釋迦樹、服用酒類不能安全駕駛動力交通工
        具而駕駛之犯行，辯稱：其為救火之人，非放火之人，如有向乙○○或消防
        人員丙○○表示為縱火之人，應係當時不解乙○○為何不願協助報警救火，
        且因取工寮棉被救火及跑步下山報警求救，全身污穢已甚狼狽，消防人員復
        以臺語開玩笑戲謔問：「火是否你放的」，兩者均使其情緒爆發、憤怒，賭
        氣時不經意所說，其意非在承認縱火，且案發當天未有飲酒等語，經查：
      (一)被訴毀損部分：
        (1)前開都蘭段第一五五七地號土地附近發生火災及附近丁○○所有釋迦樹遭
          燒毀之事實，固有相片十八幀、證人丁○○之證述可據（見警卷、偵查卷
          二三頁起、三七頁起、本院卷第一０四頁起），且該火災之起火原因經研
          判可能係人為縱火，有臺東縣（九二）東消調字第０四一號消防局火災原
          因調查報告書附卷可按（見偵查卷第三頁起），並經鑑定人即臺東縣消防
          局火災調查員蕭仁傑證述在卷（見本院卷第一二八頁起），而均堪認定。
          然前開事證至多證明丁○○位於都蘭段第一五五七地號土地之釋迦樹遭人
          為縱火燒毀，至是否被告縱火所燒毀，則尚難由上開證據獲得證明。
        (2)公訴人之所以認為本件釋迦園之火為被告所縱放，無非以被告所駕車牌號
          碼Ｄ八—二四七八號藍色自用小貨車放置於火災現場、甲○○離去時現場
          未見起火、被告前開車輛上置有打火機、被告曾向證人乙○○、丙○○表
          示本件災害為其縱火所造成等為主要論據，惟查：
          被告所駕車牌號碼Ｄ八—二四七八號藍色自用小貨車於前開發生火災之
            時地，放置於火災現場旁產業道路旁之草叢中，固有前開現場相片附卷
            可按，且為被告所自承而堪採信。然前揭情形至多僅可證明，被告確曾
            在火災過程中到達現場，而本件是否被告縱火，尚難由其所駕車輛停放
            於現場而獲致證明。
          依證人甲○○所證（見本院卷第一六０頁起），渠並未見被告有何縱火
            之行為，是不論甲○○有無先行離去，是否為不實之證述，均無法由吳
            中煒之證言，直接證明本件火災確係被告縱火所造成。且本件火災現場
            係一山區之戶外開放空間，雖上山主要途徑僅一產業道路（見本院卷第
            四六頁反面下方相片），產業道路沿途兩側之羊腸小徑均係通往山邊，
            無法直接聯絡山下，業據被告所自承（見本院卷第四四頁反面、第四五
            之一頁）。然產業道路二側雜草叢生，有相片在卷可憑（見本院卷第四
            六頁正反面所附相片），縱火者僅需往產業道路兩側草叢躲藏，非以龐
            大人力搜山，諒難輕易發現；且產業道路往上之盡頭，尚接有一登山道
            ，縱火者亦可由登山道進入山區隱匿，是火災發生前，是否僅被告曾出
            現在現場，尚難率予認定，則即便被告在火災發生時曾在現場出現，仍
            難排除他人縱火之可能，逕認被告縱火，自嫌速斷。
          被告所駕車輛上置放打火機，至多顯示被告有能力縱火，然尚無法推論
            即有縱火之行為。
          因乙○○不願將電話借與被告使用，被告曾恐嚇稱：「火是我放的，不
            爽的話，連你的車也一起燒掉」等語，業如前述，且證人即參與救火之
            消防局替代役男丙○○證稱略以：「滅火後離開現場在山下產業道路有
            遇到被告，其曾向車後救護人員表示火係其所縱放」等語（見本院卷第
            一二一頁起），是被告在本件火災發生後，確曾於求救途中及滅火後，
            分別向乙○○及消防人員分別陳稱，本件火災之火為其所縱放，應堪認
            定。然由被告向乙○○稱：「火是我放的，不爽的話，連你的車也一起
            燒掉」整句話觀察，被告重點顯在於恐嚇，是其提到「火是我放的」一
            節，顯在加重恐嚇效果，且依乙○○在檢察官偵訊時另稱：他（指被告
            ）要向我借手機，但我告訴他我沒有帶，他一聽到就說我是客家人並罵
            我‧‧‧‧」（見偵查卷第五五頁），是被告案發時非但因報案不順利
            而感到氣憤，甚且牽動族群對立意識，則其情緒正處於極度悲憤之狀態
            ，亦可認定，從而所辯因乙○○不願出借行動電話報警，賭氣向乙○○
            稱「火是我放的」一節，自非全無可能。又案發現場確有一倒蹋之工寮
            ，且工寮內仍有廢棄之棉被，業經本院勘驗並攝有相片二幀在卷可稽（
            見本院卷第四七頁中、下方相片），是被告所辯：取工寮棉被救火一節
            ，應可採信；再由乙○○前開被告向其借電話報警之供述，則被告前開
            跑步下山報警求救之辯詞，亦可採信；據上論述，被告既曾以棉被救火
            ，復跑步、快走逾一公里（見本院卷第四五之一頁被告所述），身體污
            穢、狼狽應可想見，被告既因救火而污穢、狼狽，前又因借電話報警不
            順遂而引爆情緒，牽動族群對立意識，參以其身為雕刻藝術家（見本院
            卷第一七五頁甲○○證述內容），通常具有較常人不拘小節隨性之性格
            ，斯時如覺他人有嘲笑之舉，自非無可能率性作答，是其所辯因消防人
            員以嘲笑口吻訕問其有無放火，始負氣承認縱火，亦非全無可能。從而
            被告雖曾陳稱為縱火之人，非無可能意在恐嚇或負氣作答，非必自白犯
            罪，是亦不得以其曾自稱為縱火之人，遽認有何縱火或毀損釋迦樹之犯
            行。
          本件火災現場為山區開闊空間，縱火者極易隱匿躲藏，參之縱火非如兒
            戲，被告如有意縱火，隨地隱蔽即可，斷無快跑借電話報案自曝行蹤之
            必要；且即便因一時衝動縱火，事後立即後悔，撲滅不成後，第一反應
            通常為如何撇清責任，亦非報案而自曝犯行，是由被告積極滅火、報案
            之表現觀之，顯與刻意縱火者事後通常之表現迥異，何況被告與釋迦樹
            主人丁○○並非熟識且無過節，不存在縱火毀損之動機，從而本件火災
            是否被告故意縱火所致，顯非無疑。
          綜上所述，本件雖確曾發生火災，起火原因可能係人為放火，且過程中
            被告曾在火災現場，並持有打火機，然如上所云，仍存有一般人可能認
            為被告無罪之合理懷疑，從而依前開法文及最高法院判決意旨，被告被
            訴縱火毀損釋迦樹部分，當應為無罪之諭知。
      (二)被訴服用酒類不能安全駕駛動力交通工具而駕駛部分：
        (1)被告在駕車搭載甲○○至都蘭山區觀賞前，曾引用保力達加米酒，業據其
          於警詢、檢察官偵訊及準備程序中自承在卷（見警訊卷、偵查卷第三八頁
          、第三九頁、本院卷第二二頁），且證人甲○○、乙○○、丙○○等人亦
          證稱略以：案發當天確見被告表現出曾有飲酒之跡象等語（見警卷三人所
          述；偵查卷第三六頁、第五五頁丙○○、乙○○所述；本院卷第一一八頁
          、第一二三頁、乙○○、丙○○所述），是其嗣後所為未有飲酒之辯稱，
          尚無可採，其案發前一日晚上曾飲用酒類，至駕車上都蘭山時，仍受酒精
          作用影響，應堪認定。
        (2)依刑法第一百八十五條之三所規定，服用酒類駕車之成立犯罪，須以有「
          不能安全駕駛動力交通工具而駕駛」為前提，非一有酒後駕車之情形即成
          立犯罪，是本件被告是否成立該條規定之犯罪，主要在於其飲用酒類後，
          駕車時是否有「不能安全駕駛」之情形，而公訴人認被告已不能安全駕駛
          ，係以證人甲○○、乙○○、丙○○等人所供及所駕車輛陷落無法行駛為
          主要論據，經查：
          證人甲○○雖曾在警詢供稱略以：我要下山時被告仍在「宿醉」中等語
            ，然經檢察官詰問結果，甲○○雖自承在警詢確曾為前揭供述，然吳中
            煒進一步解釋，之所以認被告宿醉，係因被告趴在車上，因而猜測被告
            仍在宿醉中，再經本院詢以：依何根據判斷被告宿醉，甲○○續稱：那
            天警察說他有喝酒，其實我沒有看到他喝醉等語。按甲○○以實際相處
            之經驗所作被告是否「宿醉」之推測固得做為證據，然據以推測之根據
            及判斷合理與否，本院仍得加以審認。而依甲○○前揭所述，判斷被告
            「宿醉」之依據，其一為趴在車上睡覺，其二為依附警察之觀察，茲因
            睡覺之可能原因甚多，非必因酒精影響，且依警察所述斷言被告宿醉，
            即非依證人實際經驗為基礎所作之推測，是尚難依甲○○之供述，做為
            被告已無法安全駕駛之證明。
          依證人乙○○在本院及檢察官偵訊所作供述，被告給予乙○○之感受主
            要為：借電話口氣不客氣，拒絕出借後語出恐嚇，精神不似一般人理智
            等（見偵查卷第五五頁起、本院卷第一一三頁起）。然待人是否有禮，
            處事是否有理性，與所受教育、個性等均有關連，待人無禮，處事不理
            性，非必係受酒精影響，是亦不得由乙○○所證被告有無禮、不理性之
            表現，遽認被告已因服用酒類而無法安全駕駛。
          由證人丙○○所供，被告當時所具之表徵與「酒」有關者，僅走路不穩
            （見本院卷第一二三頁）。然被告因滅火及長跑下山報警求救而耗費體
            力已如前述，是丙○○所見被告走路不穩，非必與飲酒有關甚明，自亦
            不得依其所證，認被告當時有何無法安全駕駛之情形。
          被告所駕車輛陷落草叢無法行駛，業經其所自承，並有相片三幀附卷可
            考（見警卷），事實至為明確，然車輛陷落草叢，與駕駛者之駕駛習慣
            、性格均有影響，非必與服用酒類後可否安全駕駛有關，何況本件陷落
            地點在都蘭山區，人煙稀少，車輛陷落並未影響其他用路人之安全，亦
            無苛責被告須高度注意之必要，從而亦非能以車輛陷落而為被告服用酒
            類已不能安全駕駛之依據。
          綜上論述，本件被告駕車搭載甲○○至都蘭山區觀賞風景前雖有飲酒，
            但既未作呼氣酒精濃度測量，不確知當時被告呼氣所含之酒精濃度，且
            證人甲○○、乙○○、丙○○所證，及車輛陷落山區草叢之事實，均不
            足認定被告因飲酒已無法安全駕駛動力交通工具，是自難認未存有一般
            人可能認為被告無罪之合理懷疑，從而依前開法文及最高法院判決意旨
            ，被告被訴服用酒類不能安全駕駛動力交通工具而駕駛部分，仍應為無
            罪之諭知。
    四、本件公訴人於審理中就證人甲○○追加起訴偽證罪部分，因事前無法預料，
        本院無從通知為訴訟之準備，甲○○亦無法即時選任辯護人或從容為其他訴
        訟之準備，因認不適於一併審理，將另予審結，附此敘明。
據上論斷，應依刑事訴訟法第二百九十九條第一項前段、第三百零一條，刑法第三百
零五條、第四十一條第一項前段，罰金罰鍰提高標準條例第一條前段、第二條，判決
如主文。
本案經檢察官王光傑到庭執行職務
中      華      民      國      九十三      年      九      月    一    日
                                  臺灣臺東地方法院刑事第二庭
                                    審判長法  官  蔡  勝  雄
                                          法  官  林  卉  聆
                                          法  官  鄭  峻  明
右正本證明與原本無異。
如不服本判決，應於判決送達後十日內向本院提出上訴狀。（須附繕本）
「切勿逕送上級法院」
                                          書記官  陳  美  鄉
中      華      民      國      九十三      年      九      月    一    日
附記：
中華民國刑法第三百零五條：
以加害生命、身體、自由、名譽、財產之事，恐嚇他人致生危害於安全者，處二年以
下有期徒刑、拘役或三百元以下罰金。
